【裁判字號】    95,易,50
【裁判日期】    950630
【裁判案由】    妨害自由
【裁判全文】
臺灣花蓮地方法院刑事判決                95年度易字第50號
公  訴  人  臺灣花蓮地方法院檢察署檢察官
被      告  甲○○
                    號
            戊○○
上列被告等因妨害自由案件，經檢察官提起公訴（94年度偵字第
14 07號），本院判決如下：
    主  文
甲○○以脅迫使人行無義務之事，處有期徒刑肆月，如易科罰金
，以佰元折算壹日。
戊○○無罪。
    事  實
一、甲○○受託代不知情之丙○○向丁○○催討積欠之債務，竟
    基於以脅迫使人行無義務之事之強制犯意，接續於：(1)民國
    94 年5月2日下午6時許，前往丁○○位於花蓮縣吉安鄉○○
    村○○路63號之住處，甲○○為能順利迫使丁○○能以所擁
    有之挖土機（機型PC410）抵償債務，即先向丁○○恐嚇稱
    ：「一定要還錢，如果不還，你花蓮就不用住了！」等語，
    致丁○○心生畏懼。(2)翌日即5月3日中午某時許，甲○○撥
    打電話邀約丁○○至花蓮縣吉安鄉○○村○○○街28號丙○○經營之工廠內，與其協商解決上開債務問題，詎甲○○因
    向丁○○要求拖走其僅剩之第二部挖土機抵債（第一部前已
    由丁○○自願交予甲○○等抵債，詳後述），遭丁○○拒絕
    後，竟承前強制之犯意，再向丁○○恫稱：「如果沒有拖到
    挖土機，就要叫小弟剁你的手腳！你去死！去跳樓！跳樓時
    再叫我甲○○的姓名！」等語，以此脅迫手段致丁○○心生
    畏懼，逼不得已終於同意將該部挖土機交予甲○○等抵償債
    務，而行無義務之事。(3)同日下午4時許，甲○○至花蓮機
    場空軍基地後門，欲載走丁○○之挖土機之際，復再出言恐
    嚇丁○○稱：「如果拖不到車，就要叫人去你家輸贏！」等
    語，致丁○○心生畏懼，始任由甲○○拖走挖土機。嗣經警
    據報到場，將正在由甲○○所僱用之不知情拖板車司機曾志
    彬載運上開挖土機離去時，當場查獲，始悉上情。
二、案經花蓮縣警察局移送臺灣花蓮地方法院檢察署檢察官偵查
    起訴。
    理  由
壹、證據能力之認定
一、按被告以外之人於審判外之言詞或書面陳述，除法律有規定
    者外，不得作為證據刑事訴訟法第159條第1項定有明文。查
    證人即被害人丁○○、乙○○固於警詢中曾為陳述，然嗣其
    等復於本院審理中到庭證述並接受交互詰問，而衡其於本院
    審理中證述之基本事實，與警詢時所陳述者並無重大歧異，
    僅細節部分有些微出入，惟證人等於本院審理時已明確證稱
    該等細節差異產生之原因，且證人等於本院審理中係於密證
    室中作證（即不與被告等人直接接觸，而係透過音聲視訊方
    式接受對質與詰問），且其證詞亦有不利被告2人之處，衡
    情其並未受外力干擾而有所顧忌，故其於本院審理中之證詞
    ，自有證據能力；至其前於警詢中之陳述，並無較可信之特
    別狀況，應無證據能力。
二、次按被告以外之人於偵查中向檢察官所為之陳述，除顯有不
    可信之情況者外，得為證據，刑事訴訟法第159條之1第2項
    定有明文。查證人丁○○、乙○○於檢察官偵訊時所為陳述
    ，並無顯不可信之情況，自應具有證據能力，合先敘明。
貳、被告甲○○有罪部分
一、訊據被告甲○○固供承有受丙○○之委託，於上揭時、地向
    被害人丁○○索討債務等情，然矢口否認有何恐嚇或強制犯
    行，辯稱：伊只是替丙○○去向丁○○協調債務，但伊沒有
    出言恐嚇丁○○，也沒有強迫丁○○一定要交出第二部挖土
    機讓伊拖走抵債，該部挖土機是丁○○自願交出來的云云。
    經查：上開被告如何出言恐嚇丁○○，致劉某心生畏懼而行
    無義務之事，將僅剩賴以維生之挖土機交予被告抵償債務等
    情，業據證人丁○○於本院審理中具結證稱：第一次有3人
    到伊住處，但進來家中的只有甲○○和另1個男子2人，甲○○有向伊說：「如果你不還錢的話，花蓮就不用住了」，意
    思是伊就不用在花蓮生活了，伊心裡會害怕；去丙○○公司
    時，甲○○有說要叫小弟剁伊的手腳，所以伊感到很害怕，
    才不得已同意伊等將挖土機拖走，如果甲○○沒有說那些恐
    嚇的話，伊不會同意第二部挖土機讓他們拖走，雙方還要再
    談判看看；後來去空軍基地時，甲○○在現場有說：「如果
    拖不到車，就要叫人去你家輸贏」，伊的理解是要叫人去伊
    家找麻煩，這句話伊也會害怕等語明確（本院卷第57頁），
    並經證人即其妻乙○○證述：第一天甲○○恐嚇的情形伊沒
    聽到，但第二天中午在丙○○公司時，甲○○說如果伊等不
    讓他拖走第二部挖土機的話，大家都不好看，伊等請他不要
    把伊等逼上死路，甲○○就說，那就去死啊，還要叫小弟剁
    伊等的手腳；而當天下午甲○○就真的去把挖土機拖走了，
    還說再不給他們拖走，晚上就要叫人家去給伊等輸贏，第二
    部挖土機伊等是沒辦法才給他們拖走的，不是自願的等情屬
    實（本院卷第55頁），復有現場照片5張附卷可資佐證，參
    以證人丁○○、乙○○夫妻僅有二部挖土機，其等甫於94年
    5月2日同意將第一部挖土機交予被告抵償債務，剩餘之另一
    部則係其賴以維生之工具，倘失去該挖土機即無法維生，均
    據證人等供承在卷，顯見證人等絕無可能於短短一日後，即
    再自願交出僅存之第二部挖土機予被告抵債之理，足徵證人
    等上開證詞應非子虛，堪予採信。至證人丙○○雖於本院審
    理中證稱：伊並未聽聞被告有恐嚇之言詞云云，惟依證人證
    稱：當時在公司談判時，伊是進進出出的等語，其既未全程
    在場聽聞，自難以其上開證詞據為被告有利之認定。從而，
    被告空言辯稱：伊沒有出言恐嚇，也沒有強制丁○○將挖土
    機交出抵債云云，純係事後避就卸責之詞，要無可採，其確
    有以出言恐嚇之脅迫方式，強制證人等交出該部挖土機之犯
    行無訛。綜上，事證明確，被告前揭犯行，應堪認定。
二、按債權人向債務人索討積欠之債務，倘未逾債務數額，固無
    不法所有之意圖，惟債務人對於所積欠之債務，尚有與債權
    人磋商洽談後決定清償時間、地點、方式及數額之權利，倘
    債權人非經過雙方協商同意，而係以強暴、脅迫之方式，逼
    使債務人提前還款或交付物品質押抵債，即屬使債務人行無
    義務之事，而該當刑法第304條強制罪之構成要件。查被告
    甲○○以出言恐嚇致被害人心生畏懼之脅迫方式索討債務，
    強迫被害人交出僅存賴以維生之第二部挖土機抵債，而使其
    行無義務之事，核其所為，係犯刑法第304條第1項之強制罪
    。被告甲○○利用不知情之司機曾志彬載運系爭挖土機，以
    遂行其強制犯行，應為間接正犯。至被告甲○○雖先後接續
    以出言恐嚇對被害人之人身安全加以要脅之脅迫手段，然該
    等恐嚇行為，實僅為犯強制罪之手段，自無須再論以刑法第
    305條之恐嚇罪；檢察官對此認應另論恐嚇罪云云，容有誤
    會。又原起訴書雖認被告甲○○與被告戊○○、另一名不詳
    姓名之成年男子3人間，就上開犯行均有犯意聯絡及行為分
    擔，而均為共同正犯云云，惟此部分查無積極證據證明被告
    戊○○與該不詳男子有共同參與恐嚇、強制犯行之行為（詳
    後述被告戊○○無罪部分），自難論以共同正犯，是檢察官
    所認尚有未洽。再被告甲○○僅有1次強制犯行（不另為無
    罪之諭知部分詳後述），檢察官認其先後2次之強制罪應為
    連續犯云云，亦有未合，均應予以更正並敘明之。爰審酌被
    告素行不佳，有臺灣高等法院被告前案紀錄表及臺灣花蓮地
    方法院檢察署刑案資料查註紀錄表各1份在卷可稽，仍不知
    謹慎從事，本次受託代人協調債務問題，不思以正當方式索
    討債務，竟出言恐嚇並脅迫被害人行無義務之事，使其交出
    賴以維生之生財工具抵償債務，造成被害人及其家人身心受
    創，破壞社會秩序，實有不該，惟念其犯後雖執詞辯解，態
    度尚可，及其犯罪動機、目的、手段等一切情狀，認以量處
    如主文所示之刑為適當，並諭知易科罰金之折算標準，以資
    懲儆。
三、公訴意旨另認：被告甲○○於94年5月2日下午6時許，前往
    被害人丁○○上址住處，出言恐嚇被害人致其心生畏懼（恐
    嚇部分詳犯罪事實欄一所示）後，再強行拖走被害人所有之
    挖土機一部供抵債之用，因認被告此部分亦涉犯之刑法第
    304條第1項強制罪嫌云云。惟查：被告堅決否認有此部分之
    強制犯行，辯稱：第一部挖土機是丁○○自願交予伊抵償的
    等語，而觀之前開證人丁○○於警詢中之陳述，其對於被告
    如何施以強暴、脅迫而強行拖走其挖土機之情節，並未詳為
    具體之指述，是此部分是否屬實，尚屬有疑；而證人丁○○
    已於偵訊中證稱：94年5月2日下午因伊還不出錢來，甲○○
    說要拖走伊之挖土機，伊有同意，因伊欠人家錢，沒有辦法
    等語（偵卷第31頁），復於本院審理中明確證稱：第一部挖
    土機是伊自願讓被告拖走的，當初談判的結果就是如此等語
    （本院卷第57頁），又證人丁○○於本院審理庭作證時，既
    未受外力干擾而有所顧忌，已如前述，核與證人乙○○於本
    院審理中證述其等係自願交出第1部挖土機抵債等情節相符
    （本院卷第55頁），亦與被告上開辯解情節相符，是本院認
    證人2人於本院審理中之證詞顯較可信，應予採憑。從而，
    查無積極證據證明被告有檢察官所指之上開強制犯行，原應
    為其無罪之諭知，然檢察官認此部分與前開已起訴之強制罪
    有連續犯之裁判上一罪關係，爰不另為無罪之諭知，併此敘
    明。
貳、被告戊○○無罪部分
一、公訴意旨略以：被告戊○○與被告甲○○間，就上開犯行均
    具有共同之犯意聯絡及行為分擔，因認其亦為共同正犯，涉
    犯前揭恐嚇、強制罪云云。
二、按犯罪事實應依證據認定之，無證據不得認定犯罪事實。又
    不能證明被告犯罪者，應諭知無罪之判決，刑事訴訟法第15
    4條第2項、第301條第1項分別定有明文。又事實之認定，應
    憑證據，如未能發現相當證據，或證據不足以證明，自不能
    以推測或擬制之方法，為裁判基礎（最高法院40年台上字第
    86號判例參照）。
三、公訴人認被告戊○○有參與上開出言恐嚇而強制之犯行，無
    非以被害人丁○○、證人乙○○於警詢之證詞（此二人於警
    詢之陳述均無證據能力，業如前述）、被告甲○○之供述，
    及被告戊○○自承有與甲○○一同前往索討債務等，資為其
    論據。惟質之被告戊○○堅決否認有何前揭犯行，辯稱：上
    開時、地伊均僅係駕車載同被告甲○○前往戊○○之住處，
    然伊並無出言恐嚇或強制之犯行，與被告甲○○亦無犯意聯
    絡等語。
四、經查：
  (一)證人丁○○於偵查訊問時即明確證稱：在丙○○工廠時，戊○○只有在場，但沒有恐嚇伊；到空軍基地時，戊○○只有
    開車跟蹤伊，也沒有出言恐嚇等語（偵卷第31至32頁），及
    於本院審理中證稱：第一天是3個人到伊的住處，但進來伊
    家中的只有甲○○和另1個男子，戊○○沒有進來；在丙○○公司談判時，戊○○也在旁邊，但戊○○沒有出言恐嚇，
    也沒有助威等語（本院卷第57頁），核與證人乙○○於本院
    審理中證稱：在丙○○公司談判時，伊也有去，當時甲○○
    說恐嚇話語時，戊○○並沒有附和或加入恐嚇，他只是在旁
    邊看等語相符（本院卷第55頁），顯見被告戊○○並非每次
    均有到場，且縱有到場，亦僅有在旁觀看或單純在場，並無
    加入實施強制罪之構成要件行為，亦無從推論其與被告甲○○間具有犯意之聯絡，尚難僅憑此即遽入被告於罪。
  (二)綜上，依公訴人所舉卷附證據資料，尚無法證明被告戊○○
    有何共同參與恐嚇或強制被害人丁○○之犯行，自難僅因其
    均有單純陪同在場，即遽為推論其就上開被告甲○○所為之
    犯行亦有犯意聯絡或行為分擔，此外，復查無其他積極證據
    足資證明被告戊○○確有公訴人所指之犯行，參照前揭說明
    ，不能證明犯罪，自應為其無罪之諭知。
據上論斷，應依刑事訴訟法第299條第1項前段、第301條第1項前
段，刑法第304條第1項、第41條第1項前段，罰金罰鍰提高標準
條例第1條前段、第2條，判決如主文。
本案經檢察官張立言到庭執行職務。
中    華    民    國    95    年    6     月    30    日
              刑事第二庭    審判長法  官 李 豫 雙
                                  法  官 俞 秀 美
                                  法  官 林 韋 岑
上列正本證明與原本無異。
如對本判決不服，應於送達後10日內，向本院提出上訴狀（應抄
附繕本）告訴人或被害人如對於本判決不服者，應具備理由請求
檢察官上訴，其上訴期間之計算係以檢察官收受判決正本之日期
為準。
                                  書記官
中    華    民    國    95    年    7     月    3     日
附錄本判決論罪科刑法條：
中華民國刑法第304條第1項：
以強暴、脅迫使人行無義務之事或妨害人行使權利者，處 3 年以
下有期徒刑、拘役或 300 元以下罰金。


司法院資訊處製作；財團法人民間司法改革基金會備份。
